【裁判字號】    94,家上易,3
【裁判日期】    950613
【裁判案由】    分配遺產
【裁判全文】
臺灣高等法院臺南分院民事判決  94年度家上易字第3號
上訴人即附
帶被上訴人  戊 ○ ○
被上訴人即
附帶上訴人  乙 ○ ○
                      弄11號.
            丙 ○ ○
            辛○○○
被上訴人即
視同附帶
上訴人      丁 ○ ○
            己 ○ ○
上列五人共同
訴訟代理人  陳 文 忠  律師
            蔡 青 芬  律師
被上訴人即
視同附帶
上訴人      庚 ○ ○  住台南縣善化鎮○○路436號 (謝醫院)
兼上一人
訴訟代理人  甲○○○  住台北市中山區○○○路○段183巷28
上列當事人間請求分配遺產事件，上訴人對於民國93年12月20日
臺灣臺南地方法院第一審判決（93年度家訴字第9號）提起上訴
，被上訴人提起附帶上訴，本院於95年5月30日言詞辯論終結，
判決如下：
    主  文
原判決關於駁回上訴人後開第二項之訴部分及除確定部分外訴訟
費用之裁判均廢棄。
前開廢棄部分，被上訴人乙○○應再給付新台幣一百十五萬元予
被繼承人李益堂之全體繼承人，按應繼分各八分之一分配。
附帶上訴駁回。
第一審（確定部分除外）、第二審訴訟費用關於戊○○上訴部分
，由被上訴人連帶負擔。第二審訴訟費用關於附帶上訴部分，由
附帶上訴人乙○○、丙○○、辛○○○連帶負擔。
    事實及理由
一、按訴訟標的對於共同訴訟之各人必須合一確定者，共同訴訟
    中一人之上訴，其效力及於全體，此觀民事訴訟法第56條第
    一項第一款規定自明。本件關於繼承金額及分配部分，係屬
    公同共有之遺產涉訟事件，其訴訟標的對於共同訴訟之各人
    ，必須合一確定（最高法院69年度台上字第1166號判例參照
    ）。本件被上訴人乙○○、丙○○、辛○○○之附帶上訴，
    係屬有利於第一審共同被告丁○○、己○○、庚○○、甲○
    ○○之行為，依照民事訴訟法第56條第1項第1款之規定，其
    效力及於未附帶上訴之丁○○、己○○、庚○○、甲○○○
    ，爰將之併列為附帶上訴人，合先敘明。
二、上訴人戊○○主張：兩造之被繼承人李益堂於民國89年5月
    13日去世，遺有不動產及現金之遺產，就不動產遺產部分，
    因被繼承人李益堂早在民國87年8月10日已預立遺囑，因此
    所有繼承人已依該遺囑之內容分配完畢。但被繼承人李益堂
    就現金遺產部分，未於遺囑為分配，因此有關現金遺產依民
    法規定應由全體繼承人共同繼承及平均分配之。有關本件被
    繼承人李益堂所留現金遺產明細如下：
  (一)、被繼承人李益堂生前曾借用被上訴人乙○○名義在麻豆總
      爺郵局辦理二筆定期存款。其中一筆定存金額為新台幣（
      下同）85萬元（民國88年5月24日辦理），另一筆定存金
      額為30萬元（民國88年10月6日辦理），上開二筆定存金
      額共計115萬元。上開定存僅為被繼承人李益堂借用被上
      訴人乙○○名義存款而已，並非李益堂將上開定期存款贈
      與乙○○。因此本項定期存款應列入遺產分配。
  (二)、被繼承人李益堂生前亦借用妻子即被上訴人庚○○名義在
      麻豆總爺郵局辦理定存80萬元，上開金額亦應列入遺產分
      配之。
  (三)、被繼承人李益堂生前交予被上訴人乙○○保管之家庭零用
      金，計有194,125元。詎被繼承人李益堂死亡後，被上訴
      人乙○○將該款項占為己有，未將上開零用金列入遺產分
      配。
  (四)、被繼承人李益堂死後，喪葬事宜係由被上訴人乙○○擔任
      會計負責記帳工作，而其所製作之辦理喪葬費用帳本及喪
      葬收支結算總表所列，總遺產現金收入金額僅為994,952
      元，顯與被繼承人李益堂生前所登載定期存款紀錄簿內容
      有所出入。而其辦理喪葬實際支出金額為470,020元，又
      聲稱要將結餘款為母親庚○○辦理農會定存再支出50萬元
      ，則本件喪葬費用最後僅結餘24,931元。詎事後上訴人向
      麻豆鎮農會查證結果，發現被上訴人乙○○並未依約將50
      萬元現金之喪葬結餘款為母親庚○○辦理農會定存。故該
      50萬元及24,931元，兩者合計524,931元，亦應歸入被繼
      承人李益堂之遺產分配。
  (五)、被上訴人乙○○於李益堂死後，在民國89年5月15日，又
      擅自持李益堂之存摺及印鑑，向麻豆總爺郵局領取李益堂
      存款111,551元後，並未列入喪葬費使用，亦未將上開金
      額列入遺產分配，因此上開111,551元現金存款應列入遺
      產分配之。
  (六)、綜上所述，被繼承人李益堂遺留有現金遺產在扣除辦理喪
      葬費用後尚計有：1.以被上訴人乙○○名義定期存款115
      萬元。2.以被上訴人庚○○名義定期存款80萬元。3.家庭
      零用金194,125元。4.喪葬費結餘款524,931元。5.李益堂
      郵局存款111,551元等五筆金額，共計2,780,607元（1,15
      0,000＋800,000＋194,125＋524,931＋111,551=2,780,60
      7）。上開現金遺產全部遭被上訴人乙○○占有，而拒絕
      交出予全體繼承人平均分配，因此爰本於繼承之法律關係
      ，於原審求為判決：
    (1)、被繼承人李益堂所遺現金2,780,607元由上訴人及被上
        訴人丁○○、庚○○、己○○、丙○○、甲○○○、辛
        ○○○、乙○○按應繼分八分之一比例分配。
    (2)、被上訴人乙○○應交還2,780,607元遺產予全體繼承人
        分配。【原審判決：兩造共有被繼承人李益堂所遺634,
        931元，分由兩造按其應繼分各八分之一之比例分配取
        得。被上訴人乙○○應給付544,931元予被繼承人李益
        堂之全體繼承人。而駁回上訴人其餘請求後。上訴人就
        其敗訴中之被上訴人乙○○名義之115萬元定存部分為
        上訴（其餘敗訴之庚○○名義之定存80萬元、零用金
        194,125元及李益堂郵局存款敗訴之1,551元，未提起上
        訴，已告確定。）另被上訴人乙○○、丙○○、辛○○
        ○就其敗訴中之兩造共有被繼承人李益堂所遺現金遺產
        在超過524,931元（即110,000元，634,931－524,931=1
        10,000）由兩造按其應計分各八分之一之比例分配取得
        部分，暨命乙○○給付544,931元部分，附帶上訴＜其
        敗訴之524,931元遺產按兩造各八分之一分配部分，未
        上訴亦告確定＞。是本件應審究者僅為上訴人上訴之11
        5萬元部分及被上訴人附帶上訴之110,000元及命乙○○
        給付544,931元部分】
        上訴聲明：
        原判決駁回上訴人後開請求部分廢棄。
        上開廢棄部分，被上訴人乙○○應再給付115萬元予
          被繼承人李益堂之全體繼承人，按兩造應有部分各八
          分之一分配。
        附帶上訴答辯聲明：附帶上訴駁回。
三、被上訴人乙○○、丙○○、辛○○○、丁○○、己○○則以
    ：
  (一)、被上訴人乙○○名下所有之麻豆總爺郵局85萬元及30萬元
      二筆定期存款，並非被繼承人李益堂之遺產，而係李益堂
      將被上訴人乙○○陸續交予李益堂之金錢累積留存，並以
      被上訴人乙○○名義辦理定期存款並累計利息而來，屬被
      上訴人乙○○個人所有，而非被繼承人李益堂之遺產。再
      被繼承人李益堂為維護被上訴人乙○○之權益，於臨終前
      在被上訴人乙○○、己○○及丙○○面前，將該二筆定期
      存款交還乙○○，並特別告知該二筆款項屬被上訴人乙○
      ○所有，顯然該二筆定期存款非被繼承人李益堂之遺產。
  (二)、上訴人主張被繼承人李益堂過世後，乙○○在89年5月15
      日領取李益堂存款111,551元（其中1,551元上訴人已敗訴
      確定，本院僅審酌被上訴人附帶上訴之110,000元），應
      列入遺產分配云云，亦不可採。蓋因該110,000元，係被
      繼承人李益堂於臨終前曾交代乙○○負責處理之「手尾錢
      」，要給被上訴人丙○○5萬元、李秀霞3萬元、乙○○2
      萬元及李秀美1萬元。被上訴人乙○○受被繼承人李益堂
      臨終託付，而領取分配完畢。該金額自非兩造共同繼承之
      遺產。
  (三)、上訴人主張之喪葬結餘款共524,931元部分為遺產，渠等
      並不爭執，但乙○○已將該金額交給丙○○、己○○。另
      上訴人主張上訴人乙○○應返還手尾錢（按本院僅審酌乙
      ○○附帶上訴之2萬元手尾錢部分）亦屬無據。上訴人請
      求被上訴人乙○○給付544,931元，實無理由等語，資為
      抗辯。
  (四)、聲明：
      答辯聲明；上訴人之上訴駁回。
      附帶上訴聲明：
    、原判決關於判定兩造共有被繼承人李益堂所遺現金遺產
        在超過524,931元，分由兩造按其應計分各八分之一之
        比例分配取得暨命附帶上訴人乙○○應給付544,931元
        予被繼承人李益堂之全體繼承人部分廢棄。
    、上開廢棄部分附帶被上訴人戊○○在第一審之訴駁回。
四、被上訴人庚○○、甲○○○則主張：上訴人主張之事實為真
    ，應依上訴人主張分配遺產，以息爭端。
五、按「上訴人既於言詞辯論時為訴訟標的之認諾，法院即應不
    調查被上訴人所主張為訴訟標的之法律關係是否果屬存在，
    而以認諾為該上訴人敗訴之判決基礎」最高法院固著有45年
    台上字第31號判例供參。但按共同訴訟中，一人之行為或他
    造對於共同訴訟人中一人之行為及關於其一人所生之事項，
    除別有規定外，其利害不及於他共同訴訟人。又民事訴訟法
    第55條定有明文。本件上訴人起訴主張本件關於繼承金額及
    分配遺產之訴訟，係屬公同共有之遺產涉訟事件，其訴訟標
    的對於共同訴訟之各人，必須合一確定，依上開規定，其中
    一人所為不利於他共同訴訟人之行為，如訴訟標的之捨棄、
    認諾、自認、捨棄上訴權或撤回上訴，其不利益對於他共同
    訴訟人不生效力，是被上訴人庚○○、甲○○○，所為上開
    認諾及自認，其不利益對於他共同訴訟人不生效力，先予敘
    明。
六、兩造不爭執之事實：
  （一）被繼承人李益堂於民國89年5月13日死亡，被繼承人李
        益堂之法定繼承人計有配偶即被上訴人庚○○及子女即
        上訴人戊○○及被上訴人丁○○、己○○、丙○○、甲
        ○○○、辛○○○、乙○○共八人，並有除戶戶籍謄本
        、繼承系統表各一份及戶籍謄本八份在卷可參（見原審
        93年家調字第3號卷第10-20頁）。
  （二）兩造共八人對被繼承人李益堂之遺產之應繼分均為八分
        之一。
七、按繼承人自繼承開始時，除本法另有規定外，承受被繼承人
    財產上之一切權利、義務。繼承人有數人時，在分割遺產前
    ，各繼承人對於遺產全部為公同共有。繼承人得隨時請求分
    割遺產。但法律另有規定或契約另有訂定者，不在此限。民
    法第1148條、第1151條、第1164條分別定有明文。本件上訴
    人主張兩造係被繼承人李益堂之法定繼承人，應繼分各為八
    分之一，並請求依兩造之應繼分分割被繼承人李益堂之現金
    遺產（按不動產部分已依被繼承人李益堂之遺囑分割完畢，
    為兩造不爭執之事實），按之前揭法條規定，固無不合。惟
    因兩造對遺產之內容關於系爭乙○○名義之115萬元定存及
    被上訴人乙○○提領被繼承人李益堂存款110,000元（所謂
    手尾錢）是否為被繼承人李益堂之遺產，而應歸全體繼承人
    共同分配有所爭執，是本件首應審酌者為上開金額是否屬被
    繼承人李益堂遺產，而應由全體繼承人分配？等項，經查：
（一）上訴人主張被繼承人李益堂生前曾借用被上訴人乙○○名
      義在台南縣麻豆鎮總爺郵局辦理二筆定期存款，其中一筆
      定存金額為85萬元（民國88年5月24日辦理），另一筆定
      存金額為30萬元（民國88年10月6日辦理），上開二筆定
      期存款金額共計115萬元存款（此二筆定期存款，以下合
      併簡稱系爭定期存款），僅係借用被上訴人乙○○名義存
      款而已。而被上訴人乙○○則抗辯系爭定期存款係乙○○
      陸續交予李益堂之金錢累積留存，並以被上訴人乙○○名
      義辦理定期存款並累計利息而來，屬被上訴人乙○○個人
      所有，而非被繼承人李益堂之遺產，且被繼承人李益堂於
      臨終前更在被上訴人乙○○、己○○及丙○○面前，將該
      二筆定期存款交還乙○○，並特別告知該二筆款項屬被上
      訴人乙○○所有，顯然該二筆定期存款非被繼承人李益堂
      之遺產云云。經查：系爭定期存款係被繼承人李益堂以被
      上訴人乙○○名義所存，業據上訴人提出被繼承人李益堂
      生前所書寫之定期存款紀錄簿為憑（見原審家調卷第154
      頁、本院卷第86頁），復為被上訴人所不爭執，自屬真
      實。被上訴人乙○○僅係抗辯該存款係其出家（70年間）
      之前陸續交予被繼承人李益堂之金錢累積而來應屬伊所有
      乙節，經查被繼承人李益堂係省立曾文高級中學教員退休
      ，（61年8月退休）於生前即有記帳之習慣，就其各種收
      入（含子女給付之生活費、節日之紅包等）及各種支出均
      詳為記載，且另就其多年來之各種定期存款金額、存款名
      目、金額及利息等詳為記載，被上訴人於原審對各該之生
      活費筆記簿及家計簿、果園收支紀錄簿各一本、收支簿二
      本之真正亦不爭執（原審卷第22-23頁），並有各該簿冊
      在卷可參（見原審卷第48-89頁、原審家調卷第151-152頁
      及外放之各該簿冊）。而被上訴人乙○○曾給付金錢予其
      父李益堂，固為兩造所不爭執之事實，但其給付之金額若
      干，被上訴人乙○○亦無法具體陳述並舉證證明，再者李
      益堂之其餘子女數十年來亦均給付父親生活費或節日紅包
      ，此由前開家計簿之記錄可悉，且子女提供金錢供養父母
      ，為人倫情理之常，供養孝敬父母而給付之金錢即屬父母
      所有，亦屬當然之理。再由上訴人所提出之李益堂前揭帳
      簿所載加以整理，有關系爭二筆存款除被上訴人乙○○所
      給付之錢（詳細金額無法證明）外，加上利息，及由李益
      堂自行提領活存存款，補足整數存定存，到期之後，除原
      定存金額外，李益堂再加數萬元不等之金額，增加定存金
      額，多年以此方式輾轉進行，而增至系爭二筆共115萬元
      之定期存，此有收支簿可據（外放）。由此可見上訴人主
      張系爭二筆存款係被繼承人李益堂借被上訴人乙○○之名
      義所為，並非無據。
（二）至於被上訴人乙○○抗辯系爭二筆存款，被繼承人李益堂
      於臨終前，在被上訴人乙○○、己○○及丙○○面前，將
      該二筆定期存款交還乙○○，並特別告知該二筆款項屬被
      上訴人乙○○所有云云，被上訴人丙○○、己○○亦主張
      此事實。然查系爭二筆定存既係被繼承人李益堂以被上訴
      人乙○○所為，有如前述。該存款原屬被繼承人李益堂所
      有，其以乙○○為定存，核其法律性質係一方當事人將自
      己之財產，以他方之名義登記為所有人或其他權利人之借
      名登記契約（最高法院91年台上字第1871號、92年台上字
      第1263號判決參照）。借名契約之出名者，僅出具名義作
      為表彰標的財產之所有人，但對於標的財產並無管理、處
      分等之權利。至於被上訴人乙○○前開被繼承人李益堂於
      臨終前，特別告知該二筆款項屬被上訴人乙○○所有之抗
      辯，核屬民法第406條所定「贈與係指因當事人一方以自
      己之財產為無償給與他方之意思表示，經他方允受而生效
      力之契約」。而贈與必須當事人一方有以財產為無償給與
      他方之要約，經他方承諾者，始足當之，即當事人雙方就
      贈與契約內容意思表示合致者，贈與契約始克成立（最高
      法院85年度台上字第518號判決要旨參照）。再按當事人
      主張有利於己之事實者，就其事實有舉證之責任，民事訴
      訟法第277條第1項前段定有明文規定。是被上訴人乙○○
      應就被繼承人李益堂於生前即將系爭二筆定存贈與伊負舉
      證之責。本件被上訴人乙○○稱被繼承人李益堂在被上訴
      人乙○○、己○○及丙○○面前，表示該二筆定期存款為
      伊所有等情，被上訴人丙○○及被上訴人己○○雖附合其
      詞，但為上訴人及被上訴人庚○○、甲○○○所否認，本
      院審酌被繼承人李益堂之繼承人有八人之多，被繼承人生
      前對金錢之收支分配極為精細，此由其帳冊記載之詳，即
      可知悉，且其生前亦預立遺囑分配不動產，倘系爭二筆高
      達115萬之存款要贈與乙○○，焉有無隻字片語或對全體
      繼承人表示之理？況兩造對被繼承人李益堂遺留現金多寡
      及分配，迭有爭議，實無由立場一致之被上訴人乙○○、
      丙○○、辛○○○、丁○○、己○○之前開主張即認被上
      訴人乙○○之抗辯為真。此外被上訴人乙○○復無其他證
      據足以證明，被繼承人李益堂確將系爭二筆定期存款贈與
      被上訴人乙○○，被上訴人乙○○此部分之抗辯，尚無足
      採。
（三）上訴人主張被上訴人乙○○於被繼承人李益堂死後之89年
      5月15日持被繼承人李益堂之存摺及印鑑，領取李益堂在
      台南縣麻豆鎮總爺郵局之存款111,000元（乙○○領取者
      為111,551元，其中1,551元部分上訴人已敗訴確定，本院
      審酌者僅110,000元）系爭存款應列入遺產分配，並提出
      郵政存簿儲金提款單影本為憑。被上訴人乙○○並不否認
      確曾提領系爭存款，惟以其中110,000元，依被繼承人李
      益堂之交待，作為「手尾錢」分予被上訴人丙○○5萬元
      、被上訴人李秀霞3萬元、被上訴人乙○○2萬元及被上訴
      人李秀美1萬元云云。按當事人主張於己有利之事實者，
      就其事實有舉證之責任，民事訴訟法第277條定有明文。
      查，被上訴人乙○○抗辯被繼承人李益堂曾交待伊以110,
      000元作為「手尾錢」分予被上訴人丙○○5萬元、被上訴
      人李秀霞3萬元、被上訴人乙○○2萬元及被上訴人李秀美
      1萬元等情，既為上訴人及被上訴人庚○○、甲○○○等
      所否認，被上訴人乙○○等復無法舉證以實其說，自難遽
      採。再者被繼承人李益堂如有分配「手尾錢」之意，何排
      除上訴人、被上訴人丁○○、己○○、庚○○而獨厚被上
      訴人乙○○、丙○○、李秀霞或李秀美之理，何況李秀美
      亦否認有取得1萬元手尾錢之事實，被上訴人乙○○前開
      抗辯，自無足取。而上訴人主張系爭110,000元應列入遺
      產分配，應屬可採。
（四）綜上，上訴人主張中應列入遺產分配者，除兩造所不爭執
      且經原審判決確定之喪葬費餘款524,931元外，系爭115萬
      元定期存款及被繼承人李益堂死亡後乙○○自郵局提領之
      110,000元（提領111,551元，其中1,551元部分上訴人已
      敗訴確定）系爭存款應列入遺產分配。雖被上訴人乙○○
      抗辯其不爭執之喪葬費餘款524,931元，已於92年10月20
      日轉由丙○○、己○○二人辦理定期存款以憑保管，不應
      由其給付予全體繼承人分配云云。但查系爭喪葬費餘款原
      由被上訴人乙○○所保管為兩造所不爭執之事實，原應交
      還全體繼承人予以分配，或經全體繼承之共同決定為如何
      之處理，其未經全體繼承人之同意擅將該款項以己○○及
      丙○○之名義辦理定存（見原審調字卷第144-147頁之證
      明書及定期存單），亦係渠三人內部之協議無法對抗其餘
      繼承人，被上訴人乙○○仍無法免除交付該款項之義務。
      被上訴人乙○○此部分之抗辯，亦無足取。
八、綜上所述，上訴人主張系爭定期存款115萬元及郵局提領之1
    10,000元均屬被繼承人李益堂之遺產既屬可採，而被上訴人
    乙○○抗辯系爭115萬元係其個人之財產，110,000元係被繼
    承人李益堂分配予被上訴人乙○○、丙○○、李秀霞、李秀
    美之手尾錢及其未保管遺產（喪葬費餘款）524,931元而無
    返還義務等情，為無足取。從而上訴人請求1,260,000元（
    1,150,000＋110,000=1,260,000；另524,931元為應分配之
    遺產，上訴人已勝訴確定）為被繼承人李益堂之遺產應由兩
    造分配及被上訴人乙○○應給付1,694,931元（1,150,000＋
    524,931＋20,000=1,694,931）元予被繼承人李益堂之全體
    繼承人分配，為有理由，應予准許。原審就上開應准許部分
    中之115萬元，為上訴人敗訴之判決，容有未洽；上訴意旨
    指摘原判決不當，而聲明廢棄，為有理由，爰依上訴人之聲
    明，改判如主文第二項所示。另原審就上訴人請求110,000
    元遺產分割部分及命被上訴人乙○○給付544,931元予全體
    繼承分配部分，為上訴人勝訴之判決，核無不合，被上訴人
    附帶上訴，求予廢棄改判，非有理由，應予駁回。
九、兩造其餘爭執及舉證，於本判決之結果，已無若何之影響，
    毋庸贅論，附此敘明。
十、據上論結，本件上訴為有理由，被上訴人之附帶上訴為無理
    由，依民事訴訟法第450條、第449條第1項、第78條、第85
    條第2項、第3項，判決如主文。
中    華    民    國    95    年     6    月    13    日
                  民事第二庭    審判長法  官  丁振昌
                                      法  官  吳上康
                                      法  官  李素靖
上訴人不得上訴。
被上訴人如對本判決上訴，須於判決送達後20日內向本院提出上
訴狀，未表明上訴理由者，應於上訴後20日內，向本院提出理由
書（須附繕本）。
中    華    民    國    95    年     6    月    16    日
                                      書記官  林鈴香
                                                  Ｊ


司法院資訊處製作；財團法人民間司法改革基金會備份。
